臺灣高等法院民事判決　　　　　　　　93年度上更(一)字第36號
上　訴　人　甲○○
訴訟代理人　林世宗律師
被　上訴人　乙○○
訴訟代理人　顏文正律師
複　代理人　曾子興律師
上列當事人間請求分割共有物事件，上訴人對於中華民國90年8
月9日臺灣板橋地方法院87年度訴字第1021號第一審判決提起上
訴，經最高法院發回更審，本院於94年10月25日言詞辯論終結，
判決如下：
    主  文
上訴駁回。
第二審及發回前第三審訴訟費用均由上訴人負擔。
    事實及理由
一、被上訴人起訴主張：兩造共有坐落於台北縣新莊市○○段11
    02、1103地號之土地（下稱系爭土地），應有部分各二分之
    一，依法兩造原得隨時請求分割系爭土地，惟被上訴人屢請
    上訴人協議分割，均遭拒絕或未予置理，爰依法求為原物分
    割之判決。原審依原判決附圖三所示方法為分割系爭土地並
    命上訴人應給付被上訴人補償費新台幣（下同）224萬6,935
    元之判決。上訴人不服，提起上訴，被上訴人於本院聲明：
    上訴駁回。
二、上訴人則以：系爭土地於民國（下同）39年間即為被上訴人
    之被繼承人陳仁壽與伊所共有，於52年間經伊與陳仁壽協議
    分割，由伊補貼陳仁壽新台幣（下同）2萬元而分得如原判
    決附圖三所示Ａ部分及前揭1103地號土地，此由系爭土地上
    立有圍牆為界可證，足見系爭共有土地確已有協議分割之事
    實，被上訴人復請求裁判分割系爭土地，非法所許。其次，
    上訴人於69年間在前開協議分得而尚未辦理分割登記之土地
    上拆除原一樓平房改建四層樓房時，已得包括被上訴人在內
    之全體共有人同意，並於「土地使用同意書」及「使用共同
    壁協定書」上蓋章，被上訴人雖否認前揭文件上之印文為其
    本人所蓋，然從被上訴人自69年至86年間均未就上訴人於系
    爭土地興建樓房乙事提出反對之情以觀，益證兩造間確有協
    議分割之事實。此外，當初協議分割時，上訴人即已給付被
    上訴人之被繼承人陳仁壽2萬元以資補償，縱認系爭土地應
    予裁判分割，亦無命上訴人重複補償之理，更遑論鑑定機關
    認上訴人應補償被上訴人224萬6,935元，顯屬過高而與市價
    並不相當等語，資為抗辯，並於本院聲明：原判決主文第2
    項廢棄。
三、按共有人因共有物分割之方法不能協議決定，而提起請求分
    割共有物之訴，應由法院依民法第824條命為適當之分配，
    不受任何共有人主張之拘束（參最高法院40年台上字第2569
    號判例），法院依同條第3項規定以原物分配並命以金錢補
    償，乃「定分割方法」之一種方法，故當事人如僅對「金錢
    補償」部分，聲明不服提起上訴，其上訴效力應及訴之全部
    （參最高法院73年第二次民事庭會議決議），本件上訴人於
    發回更審後雖僅就應否「金錢補償」而聲明（即原判決第2
    項）不服，本院仍得就訴之全部為審究，不以金錢補償部分
    為限，先此敘明。
四、經查系爭1102、1103號土地為兩造所共有，應有部分各2分
    之1，地目為「建」，並無不能分割之限制，此有土地登記
    謄本2件在卷可憑（見原審卷證物袋），兩造亦未有不分割
    之約定，被上訴人以請求協議分割被拒，乃請求裁判分割，
    自非法所不許。
五、上訴人雖以系爭土地於52年間即曾由當時共有人即陳仁壽（
    被上訴人之被繼承人），與上訴人協議分割，僅未辦理分割
    登記而已等語為辯，然此為被上訴人所否認，並以縱令曾分
    割協議，惟分割登記請求權已罹消滅時效，而無從履行，若
    不許裁判分割，將永無消滅共有狀態之可能等語執詞爭執。
    被上訴人既堅詞否認曾有分割協議之事實，則共有人達成分
    割協議之事實，自應由上訴人負舉證責任。而上訴人主張曾
    協議分割，無非以其提出系爭土地仍存界牆一堵及證人林文
    達之證詞為論據。惟查：
  (一)證人林文達於原審雖證稱：52年時即祖父過世第2年我伯父
    陳仁壽與我父親分家產，當時找2位見證人做籤手抽，我父
    親抽到前半段，我伯父抽到後半段，因抽到前半段比較有利
    ，所以我父親補貼2萬元給我伯父等語（見原審卷第38頁）
    ，經本院再度詢問證人林文達時，據其陳稱：當時沒有分鬮
    書等書面，付2萬元，並沒有收據，伊亦未看過收據，係事
    後聽家裡的人聊天得知，當時見證人林清、鄭余彬現均已往
    生，前段後段係以中間天井的一半區分，籠統分前段後段，
    並未請地政事務所人員丈量，僅事後砌了一道牆前後分開等
    語（見本院更(一)卷第2宗第116頁至120頁）。惟查系爭1102
    、1103土地原地號130號，依登記謄本所載系爭土地於39年
    即以贈與為原因分別登記陳仁壽與上訴人各應有部分2分之1
    ，外觀上顯非證人林文達祖父過世後之遺產；而家產之分割
    倘屬整筆、整棟之不動產原物分配，固非必均以書面為之，
    若僅單1筆不動產，分割時既未丈量亦無明確界線（依證人
    所述天井的一半為界，然天井位置是否為正中央既未丈量，
    何由得知一半？），復無分鬮書面，何能憑以決定自己處分
    權的範圍呢？復何能憑以辦理分割登記呢？況林文達亦陳述
    ：同時分割之203房地（基地為上訴人所有同段129地號土地
    －詳見本院所調建造執照卷內土地登記謄本）與199房地（
    被上訴人所有）均已分別辦理登記，而201房地（坐落基地
    即本件系爭130地號）為何未同時辦理登記，伊不曉得等語
    （見本院更(一)卷第2宗第117頁），即兩房土地均已辦理登記
    ，獨留中間1筆土地未辦分割登記，實背常情。抑且依證人
    林文達所述：補償2萬元一節，僅係傳聞而已，非伊親眼所
    見，尤以52年之幣值而言，2萬元並非區區小數，亦無收據
    為憑，復以其所指證人林清、鄭余彬均已亡故，無從傳證，
    自難僅憑證人1人顯有瑕疵可指，與常情不合之證詞，即認
    為系爭土地已有分割協議。
  (二)系爭土地上留有圍牆一道為兩造所不爭，上訴人並據以辯稱
    ：52年分割協議後始砌該道界牆，足證有分割協議之事實，
    然被上訴人則以該牆並非52年所建等語，各執一詞（見本院
    卷第2宗第16頁、第103、104頁），經查系爭土地（原地號
    130號），原有磚造（建號第90）及土角木造（建號91）房
    屋各1棟，門牌均為新莊路第201號，分屬兩造共有，此有房
    屋權狀及登記謄本各1件在卷可考（見原審卷第59、60頁及
    本院更(一)卷第1宗第111頁、第112頁），前半段之磚造平房
    登記面積為68平方公尺，後半段之土角木造平房登記面積為
    75平方公尺，而上訴人於69年以林文達名義就自己單獨所有
    之同段第129地號及系爭共有130號土地上興建4層樓之店舖
    住宅前，將自己單獨所有203號房屋與201號前段房屋（201
    號後段房屋依上訴人提出照片所示係84年2月間始拆除，見
    本院更(一)卷第2宗第125頁照片），申請拆除執照時，就201
    號平房之拆除範圍，以新莊路起算深度為15.30M，此有拆除
    執照申請圖附於同上建造執照卷可稽（見所調建造執照卷第
    26頁），而建造執照所附設計圖所示，此4層店舖住宅新建
    工程自新莊路建築線起至屋後陽台前僅12.60M（參見建造執
    照卷第7頁圖說），並未超出前揭拆除範圍，且經本院函請
    台北縣政府查明該建造執照（69年莊建字第3240號）卷內申
    請建造時，有無舊有圍牆或新建圍牆存在？據台北縣政府函
    覆：依建造卷內申請書及圖說所示，並無新舊圍牆存在等情
    ，有函在卷可考（見本院更(一)卷第2宗第131頁），足見在上
    訴人申請建築基地內並無舊圍牆存在。且69年申請建造時亦
    未擬砌新圍牆無疑。上訴人雖以伊欲建築的房屋係內縮，是
    以申請建造圖說內並沒有圍牆等語為辯（見本院更(一)卷第2
    宗第140頁、142頁），然依本院所調取台北縣政府同上建造
    執照卷內上訴人使用執照申請書所附竣工圖核閱（即第51、
    52頁），新建房屋屋後確保留若干空地，上訴人原自己單獨
    所有同段第129號基地內較系爭共有130號基地所使用之範圍
    多出11.4㎡即圖示屋後凸出4M×2.85m=11.4㎡部分，此區域
    保留3M寬之防火巷隨後即緊接「現有1樓平房」部分，即後
    段房屋部分（以129號基地言，因後段房屋使用人為被上訴
    人），並特別註明於上訴人自己使用界線內保留1.5M寬之防
    火巷，配合鄰地留設1.5M寬之防火巷合計防火巷3M，防火巷
    前仍留若干空地，且其屋後陽台處設地下室入口，陽台外有
    排水溝1條，此觀之使用執照之竣工圖至為明確。再對照原
    審履勘現場所拍攝圍牆照片，該圍牆前陽台後確有排水溝1
    條（見原審卷第93頁背及95頁），上訴人自行提出之照片，
    其自己所指界牆處前亦有排水溝1條（見本院更(一)卷第123、
    124頁，第172頁背，及原審卷第124頁照片），均足見上訴
    人所指圍牆顯係於建築使用界線內於排水溝外，沿排水溝而
    砌成之圍牆，要無疑義，上訴人所辯因圍牆不在申請建築用
    地內，故於建築設計圖未標示一節，洵非可採，參酌前揭屋
    後保留3M防火巷應係法定空地，而前揭建築設計圖既記載配
    合鄰地保留各1.5M之防火巷，此應係相鄰土地權利人利用土
    地之臨界點，然前揭建築設計圖既未標示有界牆存在，亦未
    說明如有界牆應拆除等情，殊謂難有何分割之合意，自堪認
    為此圍牆係上訴人拆除舊屋後自行新建之圍牆，至無疑義，
    何能單憑此牆外觀陳舊即認為係52年兩造分割之界牆內？
  (三)按分割協議為共有人以消滅共有關係為目的之法律行為，自
    須共有人彼此意見表示一致，尚不能以被上訴人多年對於上
    訴人所自砌圍牆不為反對，即認為已有分割協議。又上訴人
    建造執照申請時，被上訴人與其他共同繼承人（被繼承人為
    陳仁壽）雖出具土地使用權同意書及使用共同壁協定書（見
    原審卷第182至184頁）亦僅係相鄰房屋牆壁之利用行為（被
    上訴人自己單獨所有199號房屋）及同意共有人於共有土地
    為使用（利用）之行為而已，亦非以消滅共有關係之處分行
    為，均無足以據為已有分割協議事實之證明。
六、承前所述：上訴人既不能證明已有分割協議，被上訴人請求
    裁判分割，即無不合，經斟酌系爭共有土地為長方形，倘採
    縱式分割（如原判決附圖一），則上訴人現有4層樓房將有
    部分房屋與基地將分屬不同所有權人，倘採橫式等面積之方
    案（如原判決附圖二）Ａ部分面臨新莊路，而Ｂ部分屬「裏
    地」，經濟價值及使用利益均有差異，是此二方案均非所宜
    ，至原判決附圖三，即以圍牆為界而予分割，即按上訴人之
    使用現狀分割，此固上訴人所願（見原審卷第112頁），被
    上訴人亦陳明：倘依原審分割方案且有補償，亦不反對等語
    （見本院更(一)卷第2宗第142頁），查依原判決附圖三之方案
    分割，雖審酌土地使用現狀，惟Ａ、Ｂ兩部分面積不等，且
    Ｂ部分未鄰近馬路，然被上訴人相鄰土地可通行馬路，通行
    尚屬無礙（見原審卷第127頁），經濟效益二者顯有差異，
    此部分經濟效益之差額經台灣經濟技術研究所鑑定結果，分
    得Ｂ地部分者應另行補償Ａ地之分得者224萬6,935元，有該
    鑑定報告1件可參，該報告評估分析詳實有據，尚屬合理，
    應可採信，本院認以原判決附圖三所示方案即原物分配將Ａ
    部分分配予上訴人，並另行由上訴人金錢補償上開金錢補償
    上開金額予被上訴人即Ｂ地之分得者為適當，爰酌定此本件
    分割方法。至上訴人所辯前已付補償2萬元，不應再事補償
    云云，顯非可採，已論述於前不贅。
七、綜合上述：被上訴人請求裁判分割，洵屬正當有據，原審判
    決如附圖三將系爭1102地號Ｂ部分面積63.49平方公尺分歸
    被上訴人所有，將Ａ部分面積73.53平方公尺及第1103地號
    面積5.78平方公尺分歸上訴人所有，並由上訴人補償224萬
    6,935元予被上訴人，即無不合，上訴論旨仍執前詞指摘原
    判決不當求予廢棄，非有理由。（至原判決諭知將第1103號
    面積5.89平方公尺分予被上訴人顯係誤載，蓋登記謄本所載
    面積及原判決附圖三之說明欄均記載5.78平方公尺，惟此僅
    屬更正問題而已）
八、本件事證已臻明確，兩造其餘攻擊防禦方法及未經援用之證
    據，經審酌後認與本判決結果不生影響，爰不一一論述。
九、據上論結，本件上訴無理由，依民事訴訟法第449條第1項、
    第78條，判決如主文。
中　　華　　民　　國　　94　　年　　11　　月　　8 　　日
              民事第12庭審判長法  官  鄭雅萍
                              法  官  蘇芹英
                              法  官  吳謀焰
正本係照原本作成。
如不服本判決，應於收受送達後20日內向本院提出上訴書狀，其
未表明上訴理由者，應於提出上訴後20日內向本院補提理由書狀
（均須按他造當事人之人數附繕本）上訴時應提出委任律師或具
有律師資格之人之委任狀；委任有律師資格者，另應附具律師資
格證書及釋明委任人與受任人有民事訴訟法第466條之一第一項
但書或第二項（詳附註）所定關係之釋明文書影本。
中　　華　　民　　國　　94　　年　　11　　月　　10　　日
　　　　　　　　　　　　　　　書記官  黃瑞芬
附註：
民事訴訟法第四百六十六條之一（第一項、第二項）：
對於第二審判決上訴，上訴人應委任律師為訴訟代理人。但上訴
人或其他法定代理人具有律師資格者，不在此限。
上訴人之配偶、三親等內之血親、二親等內之姻親，或上訴人為
法人、中央或地方機關時，其所屬專任人員具有律師資格並經法
院認為適當者，亦得為第三審訴訟代理人。
